臺灣屏東地方法院刑事判決　　　　　　　100年度重訴字第5號
公　訴　人　臺灣屏東地方法院檢察署檢察官
被　　　告　辛偉豪
指定辯護人　本院公設辯護人　　張宏惠
上列被告因違反槍砲彈藥刀械管制條例案件，經檢察官提起公訴
（100年度偵字第1729號），本院判決如下：
    主  文
辛偉豪犯非法製造爆裂物罪，處有期徒刑年捌月，併科罰金新
臺幣萬元，罰金如易服勞役，以新臺幣壹仟元折算壹日，扣案
之具殺傷力爆裂物壹枚、不具殺傷力之爆裂物壹枚，均沒收。
    事  實
一、辛偉豪明知具有殺傷力之爆裂物，係槍砲彈藥刀械管制條例
    所列管，非經中央主管機關許可，竟基於製造爆裂物之犯意
    ，於不詳時間，分別在屏東縣某處之五金行等店購買爆裂物
    之零件（包含火藥、強化玻璃管、塑土及棉線）。嗣於民國
    99年10月26日前一星期之某日，在其位於屏東縣屏東市○○
    ○路260 巷60號住處內，擅自以強化玻璃管為容器，內填火
    藥0.8 公克（含夾鏈袋重，該火藥曾經取出0.2 公克鑑定用
    罄），並以總長6.5 公分之棉線插入內部為爆引，延伸至管
    外，並以膠水沾黏火藥作為爆蕊，再以塑土置於管口後端，
    外觀高6.5 公分（含外露爆蕊1.7 公分）、直徑0.7 公分、
    重5.4 公克，製造具有殺傷力之土製爆裂物1 枚，若點燃爆
    引，可延燒引燃管內火藥而發生爆炸，具有「爆發性」及「
    破壞力」並可於「瞬間」將人及物殺傷或毀損性質；及以強
    化玻璃管為容器，內填火藥0.5 公克（含夾鏈袋重），並未
    有棉線插入內部為爆引，外觀高4.1 公分、直徑0.7 公分、
    重2.9 公克，若加工後始可成為點火引爆，尚未具殺傷力，
    但已屬爆裂物主要組成零件之爆裂物1 枚。辛偉豪即自該時
    起，未經許可，而無故持有上述土製爆裂物2 枚，並將之藏
    放在上開住處房間內。迨於99年10月26日下午3 時30分許，
    為警持搜索票在上址執行搜索後查獲，並扣得上述具殺傷力
    及不具殺傷力之土製爆裂物各1 枚、甲基安非他命殘渣袋1
    個、甲基安非他命吸食用吸管2 支及夾鏈袋1 只等物（涉嫌
    違反毒品危害防制條例罪嫌部分，檢察官另行偵辦），而查
    悉上情。
二、案經屏東縣政府警察局屏東分局報告臺灣屏東地方法院檢察
    署檢察官偵查起訴。
    理  由
壹、證據能力部分
一、卷附查獲被告時所拍攝之照片4 張，乃以科學、機械之方式
    ，對於當時狀況所為忠實且正確之記錄，性質上並非供述證
    據，應無刑事訴訟法第159 條第1 項規定之適用。
二、按法院或檢察官得囑託醫院、學校或其他相當之機關、團體
    為鑑定，並準用第203 條至第206 條之1 之規定，刑事訴訟
    法第208 條第1 項亦定有明文。依此，法院或檢察官對於審
    判或偵查中之案件，認須實施鑑定而選任鑑定人或囑託鑑定
    機關（團體）為之者，該等鑑定報告自具有證據能力。又對
    於司法警察機關調查中之案件，或有量大或急迫之情形，為
    因應實務之現實需求，如檢察官針對該類案件之性質（例如
    ：查扣之毒品必須檢驗其成份、對施用毒品之犯罪嫌疑人必
    須檢驗其體內有無毒品代謝反應、對於查扣之槍砲彈藥必須
    檢驗有無殺傷力等），認為當然有鑑定之必要者，經參考法
    務部92年5 月20日法檢字第092080203 號函送之法務部「因
    應刑事訴訟法修正工作小組」研討之刑事訴訟法修正相關議
    題第21則之共識結論，以及臺灣高等法院於92年8 月1 日舉
    行之刑事訴訟法新製法律問題研討會第三則法律問題研討結
    果之多數說（載於司法院92 年8月印行「刑事訴訟法新製法
    律問題彙編」第15頁至第18 頁） ，基於檢察一體原則，得
    由該管檢察長對於轄區內之案件，以事前概括選任鑑定人或
    囑託鑑定機關（團體）之方式，俾便轄區內之司法警察官、
    司法警察對於調查中之此類案件，得即時送請事前已選任之
    鑑定人或囑託之鑑定機關（團體）實施鑑定，該鑑定人或鑑
    定機關（團體）亦應視同受承辦檢察官所選任或囑託而執行
    鑑定業務，其等出具之書面鑑定報告應屬刑事訴訟法第206
    條所定之傳聞例外，當具有證據能力（法務部92年9 月1 日
    法檢字第0920035083號函可供參照）。卷附內政部警政署刑
    事警察局99年12月31日刑偵五字第990182870 號鑑驗通知書
    、同局99年12月7 日刑鑑字第990156466 號鑑定書，委驗單
    位雖均係本案查獲單位屏東縣政府警察局屏東分局，但係檢
    察長基於檢察一體，事前概括選任鑑定人或囑託鑑定機關而
    為之鑑定報告，該檢驗報告自屬刑事訴訟法第159 條第1 項
    所指例外情形，應具有證據能力。
三、又按被告以外之人於審判外之陳述，雖不符刑事訴訟法第
    159 條之1 至第159 條之4 等4 條之規定，然若當事人於審
    判程序中同意作為證據，法院審酌該言詞陳述或書面陳述作
    成時之情況，認為適當者，亦得為證據；又當事人、代理人
    或辯護人於法院調查證據時，知有刑事訴訟法第159 條第1
    項不得為證據之情形，而未於言詞辯論終結前聲明異議者，
    視為有前項之同意，同法第159 條之5 定有明文。此立法意
    旨在於傳聞證據未經當事人之反對詰問予以核實，原則上先
    予排除。惟若當事人已放棄反對詰問權，於審判程序中表明
    同意該等傳聞證據可作為證據；或於言詞辯論終結前未聲明
    異議，基於尊重當事人對傳聞證據之處分權，及證據資料愈
    豐富，愈有助於真實發見之理念，且強化言詞辯論主義，使
    訴訟程序得以順暢進行，上開傳聞證據亦均具有證據能力。
    本案除了上述一及二外，公訴人、辯護人及被告對於本院以
    下引用之其他證據資料，其中屬於傳聞證據部分均未爭執其
    證據能力，本院審酌該等證據作成時之情況，認為並無不適
    當者，依上開說明，均認應有證據能力。
貳、實體部分
一、訊據被告就其有於事實欄所述時間以事實欄所述方式製造土
    製疑似爆裂物合計2 枚並不爭執，惟辯稱：那不是爆裂物，
    跟外面的爆竹一樣，伊不知道是違法的，伊是用作鞭炮的方
    式來作的，伊用之前吸安非他命用的玻璃管作為容器云云。
    辯護人則為被告利益辯稱：鑑定報告裡顯示，取出的火藥是
    煙火類火藥，是否為槍砲彈藥刀械管制條例列管之物及殺傷
    力等仍有疑義云云。經查：
（一）就被告曾分別在屏東縣某處之香竹店、五金行、化學店購
      買爆裂物之零件（包含火藥、強化玻璃管、塑土及棉線）
      ，而於民國99年10月26日前一星期之某日，在其位於屏東
      縣屏東市○○○路260 巷60號住處內，擅自以強化玻璃管
      為容器，內填火藥0.8 公克（含夾鏈袋重），並以總長
      6.5 公分之棉線插入內部為爆引，延伸至管外，並以膠水
      沾黏火藥作為爆蕊，再以塑土置於管口後端，外觀高6.5
      公分（含外露爆蕊1.7 公分）、直徑0.7 公分、重5.4 公
      克，製造土製爆裂物1 枚，若點燃爆引，可延伸引燃管內
      火藥而發生爆炸；及以強化玻璃管為容器，內填火藥0.5
      公克（含夾鏈袋重），並未有棉線插入內部為爆引，外觀
      高4.1 公分、直徑0. 7公分、重2.9 公克，若加工後始可
      成為點火引爆之爆裂物1 枚，被告即自該時起，未經許可
      ，而無故持有上述土製爆裂物2 枚，並將之藏放在上開住
      處房間內，迨於99年10月26日下午3 時30分許，為警持搜
      索票在上址執行搜索後查獲，並扣得上述土製爆裂物2 枚
      、甲基安非他命殘渣袋1 個、甲基安非他命吸食用吸管2
      支及夾鏈袋1 只等物（涉嫌違反毒品危害防制條例罪嫌部
      分，另案偵辦中），除被告業已承認或不加爭執外，並有
      卷附之偵查報告、內政部警政署刑事警察局99年12月31日
      刑偵五字第990182870 號鑑驗通知書、內政部警政署刑事
      警察局99年12月7 日刑鑑字第990156466 號鑑定書、搜索
      扣押筆錄、扣押物品目錄表、扣押物品清單、查獲照片四
      張等為證，自足信為真實。
（二）次查就扣案之疑似爆裂物2 枚，經屏東分局送請內政部警
      政署刑事警察局鑑定後，依內政部警政署刑事警察局99年
      12月31日刑偵五字第990182870 號鑑驗通知書「鑑定結果
      」之內容可知，「送驗證物疑似爆裂物2 枝，分予編號1
      及編號2 ：一、外觀檢視：（一）送鑑證物編號1 ，外觀
      檢視係為以中空塑膠管（直徑約O.7cm ）為主體，總長約
      6.5cm （含外露爆芯），內裝有火藥，前端外露爆芯長約
      1.7cm 並以灰色塑土包裹，後端亦以灰巴塑土包裹，未拆
      拆解前編號1 重量約5.4 公克。（二）送鑑證物編號2 ，
      外觀檢視係為以中空塑膠管（直徑約0.7cm）為主體，總
      長約4.1cm ，內裝有火藥，前端以藍色貼紙包裹，後端以
      塑土填平；未拆解前編號2 重量約3 公克。二、Ｘ光透視
      暨實際拆解結果：（一）送鑑證物編號1 ，經X 光透視，
      內無添加其他物品。經實際拆解以壓毀方式取出管內火藥
      全部裝袋秤重約O. 8公克（含夾鏈袋重），予編號1 送本
      局鑑識科鑑驗。前端之爆芯總長約4.lcm （原外露爆蕊長
      約1.7cm ），餘剩碎片裝袋秤重約5.3 公克（含夾鏈袋重
      ）。（二）送鑑證物編號2 經X 光透視，內無添加其他物
      品。經從藍色貼紙處實際拆解，因管內之火藥已有結塊情
      形，僅倒出未結塊火藥裝袋秤重約0.5 公克（含夾鏈袋重
      ），予編號2 送本局鑑識科鑑驗。餘下塑膠管秤重約2.9
      公克並測得管內中空空間直徑約0.4cm 。三、採樣送驗暨
      鑑析結果：（一）經本局鑑識科鑑定結果：編號1 、2 ：
      經檢視均為黑灰色顆粒，外觀型態均相似，隨機抽取編號
      1 鑑定檢出硝化纖維(Nitrocellulose)、硝化甘油(
      Nitroglycerin)、二苯胺(Diphenylamine) 、鋁粉(Al)、
      硫磺(S) 、硝酸鉀(KN03)等成分，認含雙基發射火藥及煙
      火類火藥（即該局99年12月7 日刑鑑字第990156466 號鑑
      定書內容）。四、綜合研判：（一）送鑑證物編號1 疑似
      爆裂物1 枝，外露爆芯，內管裝有火藥，認其整體結構完
      整，為點火引爆之爆裂物，認具有殺傷力。（二）送鑑證
      物編號2 ，疑似爆裂物1 枚，內管裝有火藥，因未加爆蕊
      ，而經加工始可成為點火引爆之爆裂物，認其整體結構尚
      未完整，屬爆裂物之主要組成零件。」等，並再依該局
      100 年6 月1 日刑偵五字第1000073866號函覆認：「…本
      案疑似爆裂物二枚之火藥種類與其裝置方式，若經引火點
      燃係屬何種性質，說明如下：（一）…認含雙基發射火藥
      及煙火類火藥。（二）依照其火藥特性，係屬低爆藥，爆
      速約400 至700 公尺/ 秒，若未置入密閉容器引火點燃僅
      能產生快速燃燒現象，若以密閉容器填充該類火藥，經點
      火則會發生爆炸現象。」，被告並自白稱扣案2 枚疑似爆
      裂物火藥都是一樣等，綜合上述鑑驗（定）結果、被告之
      自白及函文內容可知，本案扣案之編號1 物品，屬外露爆
      蕊內管裝有火藥，整體結構完整，可點火引爆，且其火藥
      並係裝於前端外露爆芯長約1.7cm 並以灰色塑土包裹，後
      端亦以灰色塑土包裹之中空塑膠管內，亦即火藥顯已裝入
      密閉之容器內，則一經點燃爆蕊而延燒，當火苗燒至中空
      塑膠管內之火藥時，勢必會產生爆炸，亦即除瞬間產生爆
      炸之火光及熱能外，塑膠管也會因爆炸而破裂四射，顯具
      有「爆發性」及「破壞力」並可於「瞬間」將人及物殺傷
      或毀損性質，並非只有快速燃燒之情，故扣案之編號1 物
      品，自屬槍砲彈藥刀械管制條例第4 條第1 項第2 款之爆
      裂物，被告所為並屬非法製造爆裂物犯行，洵堪加以認定
      。至於編號2 物品，雖因尚未加有爆蕊，需經加工始可成
      為點火引爆之爆裂物，但依上述鑑驗通知書可知仍屬爆裂
      物之主要組成零件（已裝有與編號1 相同之火藥並類似雷
      管），此亦符本院職權上知悉之內政部（86）台內警字第
      8670683 號函之內容（爆裂物之主要組成零件指火藥、炸
      藥、雷管、制式導火索），故該物仍屬槍砲彈藥刀械管制
      條例第4 條第1 項第2 款之爆裂物，被告已著手製造出爆
      裂物之主要組成零件，惟因尚未完成亦未具殺傷力而未遂
      ，故被告所為只屬非法製造爆裂物未遂犯行，亦可明確加
      以認定。
（三）被告雖辯稱那不是爆裂物，跟外面的爆竹一樣，伊不知道
      是違法的，伊是用作鞭炮的方式來作的，伊用之前吸安非
      他命用的玻璃管作為容器云云。惟查被告於警詢時即表示
      上開爆裂物內有火藥、強化玻璃管（顯非被告所稱吸食甲
      基安非他命之容器）、塑土及引線（棉線），其中火藥固
      從拆解爆竹（鞭炮）中亦已取得，但一般人顯不會刻意同
      時構買強化玻璃管及引線，更不會購買塑土用以密封強化
      玻璃管前後兩端，該等作法亦與一般市面上所販賣之爆竹
      明顯不同，被告顯有刻意製造爆裂物之行為，上開答辯顯
      不可採。又被告為高職畢業，且知曉去五金行等店購買爆
      裂物之零件（包含火藥、強化玻璃管、塑土及棉線）加以
      組裝，智識自屬正常，其辯稱不知製造上開爆裂物屬違法
      行為，更屬卸責之詞不足採信。至於辯護人雖稱由扣案物
      中取出的火藥是煙火類火藥，是否為槍砲彈藥刀械管制條
      例列管之物及具殺傷力等仍有疑義云云。惟依上開鑑驗通
      知書、鑑定書及函文之內容可知，本案被告係將含雙基發
      射火藥及煙火類火藥放入裝入密閉之強化玻璃管內，則一
      經點燃爆蕊而延燒，當火苗燒至中空塑膠管內之火藥時，
      勢必會產生爆炸，亦即除瞬間產生爆炸之火光及熱能外，
      塑膠管也會因爆炸而破裂四射，顯具有「爆發性」及「破
      壞力」並可於「瞬間」將人及物殺傷或毀損性質，並非只
      有快速燃燒之情業如上述，辯護人上開辯解，自不足為有
      利被告認定。
二、核被告所為，係犯槍砲彈藥刀械管制條例第7 條第1 項之非
    法製造爆裂物罪、及同法第7 條第6 項、第1 項之非法製造
    爆裂物未遂罪。被告係一行為同時觸犯上開2 罪名，為想像
    競合犯，應依刑法第55條規定，從一重之非法製造爆裂物罪
    處斷。被告製造具殺傷力之爆裂物後加以持有，其持有之低
    度行為，應為製造之高度行為吸收，不另論罪（槍砲彈藥刀
    械管制條例第7 條第4 項並未處罰持有製造未遂之爆裂物罪
    ，是被告製造後持有扣案未具殺傷力爆裂物之行為尚不構成
    犯罪）。被告購買市售爆竹之火藥、強化玻璃管、塑土及棉
    線加以組裝製造具殺傷力爆裂物之犯行，固無足取，惟並無
    證據認被告係預備供犯罪之用，且該具殺傷力及不具殺傷力
    之爆裂物內之火藥重量尚輕，犯罪情狀尚非重大，以其所犯
    槍砲彈藥刀械管制條例第7 條第1 項之法定本刑為死刑、無
    期徒刑或7 年以上有期徒刑相較，實屬情輕而法重，顯有可
    資憫恕之處，縱處以法定最低刑度，猶嫌過重，本院爰依刑
    法第59條之規定減輕其刑。爰審酌被告犯罪之動機、目的、
    手段，及上開具殺傷力爆裂物1 枚、尚不具殺傷力之爆裂物
    1 枚一經加入爆蕊及以塑土密封仍可點火引爆，對社會治安
    均有一定潛在之危險，所為實不足取，惟念其所製造之爆裂
    物具殺傷力及不具殺傷力之數量均僅有1 枚，所含為低爆藥
    之雙基發射火藥及煙火類火藥，火藥量尚輕，未持之犯罪，
    依法酌予減輕，兼衡其犯後態度、素行、經濟狀況及智識程
    度等一切情狀，量處如主文所示之刑，併科罰金部分並諭知
    易服勞役之折算標準。至扣案之不具殺傷力之爆裂物1 枚，
    既為爆裂物之主要組成零件，及具殺傷力1 枚，均為槍砲彈
    藥刀械管制條例第4 條第1 項第2 款之爆裂物，均屬違禁物
    ，除上述具殺傷力之爆裂物內之火藥曾經取出0.2 公克鑑定
    用罄，業已滅失無從沒收外，其餘均應依刑法第38條第1 項
    第1 款規定宣告沒收。
據上論斷，應依刑事訴訟法第299 條第1 項前段、槍砲彈藥刀械
管制條例第7 條第1 項、第6 項，刑法第11條前段、第55條、第
59條、第42條第3 項、第38條第1 項第1 款，判決如主文。
本案經檢察官劉昀到庭執行職務。
中    華    民    國   100    年    8     月    16    日
                  刑事第二庭  審判長法  官  潘正屏
                                    法  官  涂裕洪
                                    法  官  黃紀錄
如不服本判決應於收受判決後10日內向本院提出上訴書狀，並
應敘述具體理由；其未敘述上訴理由者，應於上訴期間屆滿後
20日內向本院補提理由書（均須按他造當事人之人數附繕本）
「切勿逕送上級法院」。
中    華    民    國   100    年    8     月    17    日
                                    書記官  戴仲敏